【裁判字號】    96,訴,1274
【裁判日期】    970529
【裁判案由】    強盜等
【裁判全文】
臺灣士林地方法院刑事判決              96年度訴字第1274號
公  訴  人  臺灣士林地方法院檢察署檢察官
被      告  丙○○
輔  佐  人被告之母親）乙○○.
指定辯護人  葉鞠萱  律師
上列被告因強盜等案件，經檢察官提起公訴（96年度偵字第1300
1 號），暨併案審理（97年度偵字第1092號），本院判決如下：
    主  文
丙○○無罪。
    理  由
一、公訴意旨略以：被告丙○○意圖為自己不法之所有，基於竊
    盜之犯意，於民國96年10月22日下午4 時5 分許，攜帶客觀
    上具危險性，足以危害人之生命、身體安全，足供作為兇器
    使用之鐵撬1 支，無故侵入中華民國所有現在交通部臺灣鐵
    路管理局支配管領中之臺北市○○區○○路85巷14號建築物
    內，並利用該支鐵撬拆卸拔取上址建築物內之鋁門窗框架，
    而竊取該建築物內之鋁門窗框架共計12支，且致令該等鋁門
    窗框架扭曲變形不堪使用，得手後，復基於同一竊盜犯意，
    擬以相同手法，竊取上址建築物內其他鋁門窗框架之際，臺
    北市政府警察局北投分局光明派出所警員陳泰夆已據報趕至
    現場查處，陳泰夆進入上址建築物後，發現被告丙○○正以
    上開鐵撬竊取鋁門窗框架，旋即上前喝阻，並將被告丙○○
    手中之鐵撬奪下，抓住其右手，同時取出手銬，擬依刑事訴
    訟法第88條第1 項規定當場逮捕丙○○，丙○○不從，雙方
    遂發生推擠拉扯，過程中陳泰夆奮力以手銬銬住丙○○右手
    ，詎被告丙○○雖見陳泰夆身著警察制服，所穿戴之防彈背
    心及安全帽上復均有「警察」字樣，而明知陳泰夆係依法執
    行職務之公務員，然為脫免逮捕，竟與陳泰夆一路扭打至上
    址建築物屋外之路旁近欄杆處，並張口咬嚙陳泰夆之右前臂
    ，以阻止陳泰夆以手銬銬住其左手，嗣又接續咬嚙陳泰夆之
    左肩及左上臂，且與陳泰夆互搶無線電對講機，以阻止陳泰
    夆利用該對講機向同仁請求支援，並持續與陳泰夆扭打，而
    對依法執行逮捕現行犯職務之警員陳泰夆當場施以達於使人
    難以抗拒程度之強暴行為，致使陳泰夆受有左肩皮膚傷口併
    紅腫（3 公分）、左上臂皮膚傷口外傷併紅腫滲血（8 公分
    ）、右食指皮膚外傷併滲血紅腫、右前臂皮膚外傷併滲血紅
    腫等傷害（傷害部分未據告訴），嗣因附近住戶再次撥打電
    話向警報案，警力陸續趕赴現場增援，被告丙○○始為馳往
    現場支援之警員及陳泰夆合力制伏，並為警扣得上開鋁門窗
    框架共計12支（已立據領回）及鐵撬1 支。因認被告丙○○
    涉犯刑法第329 條、第330 條第1 項之加重準強盜罪嫌、同
    法第135 條第1 項妨害公務罪嫌、同法第306 條第1 項無故
    侵入他人建築物罪嫌及同法第354 條毀損罪嫌等語。
二、按刑法第19條規定：「行為時因精神障礙或其他心智缺陷，
    致不能辨識其行為違法或欠缺依其辨識而行為之能力者，不
    罰。行為時因前項之原因，致其辨識行為違法或依其辨識而
    行為之能力，顯著減低者，得減輕其刑。前二項規定，於因
    故意或過失自行招致者，不適用之。」，又刑事訴訟法第30
    1 條第1 項規定：「不能證明被告犯罪或其行為不罰者應諭
    知無罪之判決。」。
三、本件被告丙○○於檢察官偵訊、本院準備程序及審理中，對
    於檢察官、辯護人及法官之訊問，或否認犯行，或回答無條
    理不能理解，或答非所問，或以零碎之臺語回答，無法理解
    其陳述之意思。而公訴人認被告涉犯上開犯行，無非以證人
    即警員陳泰夆於警詢及偵查中之證言、證人即交通部臺灣鐵
    路管理局產管處科員廖建柱於警詢及偵查中之證言、贓證物
    認領保管單、診斷證明書各1 紙及採證相片11張在卷可證。
    然查：
  (一)本件被告丙○○自警詢至本院審理中均不否認有於上開犯罪
    時間，停留在上開犯罪地點，嗣遭警方逮捕之情形，再依證
    人即警員陳泰夆於偵查之證述，固可證明起訴書所載警員陳
    泰夆至臺北市○○區○○路85巷14號建築物內，發現被告丙
    ○○正以上開鐵撬竊取鋁門窗框架，旋即上前喝阻，並將被
    告丙○○手中之鐵撬奪下，抓住其右手，同時取出手銬，擬
    逮捕被告，被告不從，雙方遂發生推擠拉扯，過程中陳泰夆
    奮力以手銬銬住被告右手，被告竟與陳泰夆一路扭打至上址
    建築物屋外之路旁近欄杆處，並張口咬嚙陳泰夆之右前臂，
    以阻止陳泰夆以手銬銬住其左手，嗣又接續咬嚙陳泰夆之左
    肩及左上臂，且與陳泰夆互搶無線電對講機，以阻止陳泰夆
    利用該對講機向同仁請求支援，並持續與陳泰夆扭打之事實
    ，然而，被告對於其所為之行為是否能辨識為違法，或欠缺
    依其辨識而行為之能力？尚有深究之必要。
  (二)證人即與被告相識之友人甲○○於本院審理中結證稱：伊開
    茶室店，被告常去那邊玩，他沒有吃飯，有時候會幫伊收垃
    圾，伊就給他飯吃，或是給他1 、2 百元，被告有時會睡工
    寮，其母親都不管他，被告從小因發燒關係，精神就有問題
    ，有時候他講話伊都聽不懂。被告傻傻的，人家都叫被告「
    空神」，人家叫他做什麼，他就去做什麼，他不知道這樣是
    偷東西，人家跟被告講什麼，有時候被告會一直要人家玩，
    或是一直捏人家，跟被告相處的人，都認為被告只有8 歲之
    智力等語（參見本院卷第54至57頁），此亦為輔佐人即被告
    之母親乙○○○於本院審理中陳稱明確（參見本院卷第105
    頁）。又被告曾於80年間，前往行政院國軍退除役官兵輔導
    委員會臺北榮民總醫院（下稱榮民總醫院）接受精神鑑定，
    診斷為中度智障，此有該院97年1 月10日北總企字第097000
    0902號函及附件、中華民國殘障手冊各1 份附卷（參見偵查
    卷第70頁、本院卷第47至50頁）可稽。再本院依職權將被告
    送請榮民總醫院精神部鑑定，該院鑑定結果為：1.「陳員於
    鑑定時之精神狀態檢查顯示，陳員口齒不清，語言不易被聽
    懂，意思常無法被理解，整體而言，陳員之溝通及理解能力
    明顯障礙。陳員之智能測驗顯示，陳員不識字，對於測驗指
    導語也無法了解，具有通溝上的困難，陳員無法正確回答自
    己的出生年月日期，目前所在的地點，以及目前是上午或下
    午的時間，推估智力測驗表現位於「非常低」之範圍。陳員
    自幼發展遲緩，學校及社會功能明顯低於一般人，綜合以上
    ，陳員為一「智能障礙」之人。2.陳員案發當時之精神狀態
    ：陳員於鑑定時表示案發當時「有人要給陳員布鞋，叫陳員
    去案發地點拿布鞋」，於偵查筆錄之證人證詞亦表示，若有
    人叫陳去做什麼，陳員可能缺乏判斷能力，便照他人之意思
    去做，故推斷陳員為「智能障礙」之人，於案發時缺乏辨識
    其行為違法之能力，陳員於犯案行為時之精神狀態應有「因
    精神障礙或其他心智缺陷，致不能辨識其行為違法或欠缺依
    其辨識而行為之能力。」，此有院97年3 月28日北總精字第
    0970006457號函所附精神狀況鑑定書1 份在卷（參見本院卷
    第83至85頁）可憑。則被告丙○○於80年間，為榮民總醫院
    已鑑定為「智能障礙」之人，是其於本案發生之際，當無故
    意或過失自行招致「智能障礙」之情形，自甚明確；且依被
    告於檢察官偵查中及本院審理過程中其所表現出來之行為、
    證人甲○○上開證述，以及榮民總醫院之精神鑑定報告以觀
    ，足認被告對於進入無人居住之上開建築物內拆解鋁門窗是
    否違法？以及對於警員之逮捕行為是否為執行公務之職務行
    為？均不能辨識，且其對於警員之反擊行為應係出於反射動
    作，尚難認有何辨識違法之可能，同時亦難認其有何依其辨
    識而行為之能力，當甚明確。
  (三)綜上所述，被告於本件案發當時之精神狀態既處於「因精神
    障礙或其他心智缺陷，致不能辨識其行為違法或欠缺依其辨
    識而行為之能力。」之狀態，揆諸前開說明，其行為當屬不
    罰，此外，又無其他積極證據足資證明被告有公訴人所指之
    犯罪成立之情形，自應為無罪之諭知。至臺灣士林地方法院
    檢察署檢察官併案審理之97年度偵字第1092號案件與本案起
    訴部分為事實同一之案件，本院自得審酌，附此敘明。
據上論斷，應依刑事訴訟法第301 條第1 項，判決如主文。
本案經檢察官莊富棋到庭執行職務。
中    華    民    國    97    年    5     月    29    日
                  刑事第一庭審判長法  官  洪英花
                                  法  官  林清吉
                                  法  官  雷雯華
以上正本證明與原本無異。
如不服本判決，應於收受送達後10日內向本院提出上訴書狀，其
未敘述上訴理由者，應於上訴期間屆滿後20日內向本院補提理由
書狀（均須按他造當事人之人數附繕本）。
                                  書記官  陳如玲
中    華    民    國    97    年    5     月    29    日


司法院資訊處製作；財團法人民間司法改革基金會備份。
